臺灣高等法院臺南分院民事判決　九十五年度重上更(一)字第六號
上　訴　人　台南縣私立港明高級中學
法定代理人　乙○○
訴訟代理人　陳昆和　律師
被上訴人　　甲○○
上列當事人間請求侵權行為損害賠償事件，上訴人對於中華民國
九十二年六月九日臺灣臺南地方法院第一審判決（九十一年度重
訴字第一Ｏ八號）提起上訴，判決後，經最高法院第一次發回更
審，上訴人並為訴之追加，本院於九十六年九月十八日言詞辯論
終結，判決如下：
    主  文
上訴人之上訴及追加之訴均駁回。
第二審（含追加之訴）及發回前第三審訴訟費用，均由上訴人負
擔。
    事  實
甲、上訴人方面：
一、聲明：求為判決：(一)原判決廢棄。(二)被上訴人應撤回臺灣臺
    南地方法院九十年度執字第二一一０八號強制執行之聲請。
    (三)臺灣臺南地方法院九十年度執字第二一一０八號強制執行
    程序應予撤銷。(四)被上訴人應返還上訴人新台幣（下同）一
    百一十四萬八千六百零三元及自民國（下同）九十四年十一
    月四日起至清償之日止，按年利率百分之五計算之利息。
二、陳述：除與原判決及本院前審判決記載相同者引用之外，補
    稱：
  (一)依私立學校法第五十五條規定，私立學校校長，須經主管教
    育行政機關核准後，始得聘任。被上訴人因不具備高級中學
    校長之資格，上訴人之董事會遴選被上訴人擔任校長之聘任
    案，已經前台灣省教育廳（下稱教育廳）駁回。上訴人並且
    已於八十七年十一月十九日、同月二十日分別以律師函及公
    告撤銷聘任被上訴人為校長之意思表示，被上訴人自無請求
    上訴人給付代理校長薪資之權利至明。
  (二)上訴人董事會八十七年十一月九日、二十七日第十二屆第六
    次、第七次臨時會，雖決議自八月一日起給付被上訴人月薪
    二十萬元，在此之前減半發給；惟因第十二屆第五次臨時會
    選聘被上訴人為校長之決議，已經教育廳以被上訴人不符合
    教育人員任用條例第六條所定資格，並敘明該次會議紀錄未
    經核備，且教育廳同年十一月二十三日函又稱：其未同意被
    上訴人代理校長，有關上訴人之公文書若以代理校長甲○○
    （即被上訴人）署名，均不具公文書效力。同年十二月七日
    教育廳復發函予黃棍桐，指其所送署名上訴人學校董事會第
    十二屆第五次會議紀錄、第六、七次臨時會議主席函，經核
    未依私立學校法之規定辦理，所召集之會議無效。
　(三)上訴人董事會第十二屆八十九年度第二次臨時會，雖決議選
    任被上訴人擔任代理校長，自八十九年三月一日起四年，並
    謂被上訴人八十七年七月三十一日即到職，應補發迄今之薪
    俸云云，查該次臨時會議，因出席委員未過半數（僅七人出
    席），不合法，其決議又不顧教育廳之意見及私立學校法第
    五十五條規定，亦屬無效。且未經核備，黃棍桐即不得執行
    此項違法無效之決議。
　(四)被上訴人聲請原審核發支付命令時，聲請狀載明向黃棍桐住
    所送達，被上訴人自認其聲請支付命令前，曾告知董事會法
    定代理人，代理董事長黃棍桐稱不希望透過學校再轉交云云
    ，足證被上訴人與黃棍桐間，事前即已有商議及共識。對於
    上述主管機關未同意被上訴人擔任上訴人之代理校長，且校
    務係依法由總務主任代行之事實，均有認知，則黃棍桐與被
    上訴人，均明知被上訴人並無薪資請求權至明，被上訴人竟
    仍聲請支付命令，請求上訴人給付薪資。二人間有不法所有
    之意圖。若上訴人董事會可自行決議，被上訴人自八十七年
    七月三十一日聘為代理校長，應補發數百萬元之薪資給被上
    訴人，被上訴人可逕向上訴人請求給付，何須迂迴透過聲請
    法院發給支付命令，且指定支付命令送達黃棍桐，再以強制
    執行之方式收取？
　(五)原審八十九年度促字第四四八四二號支付命令核發時，黃棍
    桐已非上訴人之法定代理人，黃棍桐隱匿上情，仍收受該支
    付命令，且就支付命令不作回應，使法院誤信已合法送達，
    致支付命令確定。黃棍桐係與被上訴人勾結至明。
  (六)假使兩造僱用契約有效，則被上訴人承認其因學校校長鬧雙
    胞，董事會建議其暫不要到校執行職務，其為避免糾紛即未
    到學校執行職務。被上訴人既自願不執行職務，即未履行勞
    務契約，自無勞務報酬請求權至明。其無權向上訴人請求勞
    務報酬，非學校董事與被上訴人間可私相受授，否則即屬違
    法背信，自屬共同侵權行為。
  (七)被上訴人以不法方式利用司法機關取得與確定支付命令，非
    但為侵權行為，亦屬無法律上原因而受利益（取得無實體法
    律關係之確定支付命令），繼而向原審民事執行處聲請假扣
    押上訴人之存款，並已收取一百一十四萬八千六百零三元，
    已獲不法利益，致其受有損害，上訴人自得請求除去侵害以
    回復原狀並返還該利益。
  (八)本件事實與最高法院九十三年度台上字第一四三二號判決之
    民事裁判極大差異。查上開判決所爭議之支付命令確實依法
    送達予相對人知悉，聲請人之請求內容乃因相對人誤以為已
    聲請調解，致未於法定期間二十日內提出異議，該相對人自
    有相當之過失責任。而上開民事判決中重要衡平法則所繫行
    為事實在於「既未使用任何不法手段影響被上訴人（即支付
    命令之相對人）對於支付命令實質內容之判斷，或阻撓被上
    訴人提出異議，即無侵權行為可言」。反觀本件係上訴人之
    代理董事長黃棍桐與被上訴人勾結，由被上訴人以聲請核發
    支付命令方式，由黃棍桐收文後未循港明中學收發文書流程
    處理。又事實上亦從被上訴人口中證明渠未服勞務，校方亦
    不同意支付報酬。則被上訴人與黃棍桐顯然勾結，故意讓私
    立港明中學無法得知支付命令之內容而及時提出異議。則上
    開支付命令之確定之事實內涵顯非衡平，自無從剝奪人民依
    侵權行為請求權基礎啟動普通訴訟權。而被上訴人與黃棍桐
    是否相互勾結侵害私立港明中學之權利乙節，亦正是本件最
    高法院發回更審意旨所指明。
三、證據：援用原審及本院前審所提證據。
乙、被上訴人方面：
一、聲明：求為判決：上訴及追加之訴均駁回。
二、陳述：除與原判決及本院前審判決相同者引用之外，補稱：
  (一)上訴人未依法定程序解聘被上訴人之代理校長，因此董事會
    選聘被上訴人擔任代理校長之契約仍然有效。私立學校代理
    校長之選聘或解聘，其討論及決議程序均與校長同，此由董
    事會於八十七年四月三十日以第一四八號函，向教育廳陳報
    選聘被上訴人為校長時，已檢附第十二屆第五次臨時董事會
    議選任校長之會議記錄、選票及得票統計表，被核駁後，董
    事會同年七月二十九日以第一五二號函，向教育廳陳報選聘
    被上訴人為代理校長，教育廳同年八月十三日教二字第八二
    七二六號函示，應補正「董事會同意甲○○為代理校長之會
    議記錄、選票及得票統計表」再送教育廳核辦，而非據第一
    四八號函已檢附之選任校長之會議記錄、選票及得票統計表
    核辦可知。
  (二)上訴人主張已委任律師於八十七年十一月十九日通知被上訴
    人解除校長之聘用，於同月二十三日公告並同時任命前總務
    主任王春生代理校長，因此被上訴人代理校長之聘約已於彼
    時解除。姑不論上訴人主張之「校長解聘其效力當然及於代
    理校長」是否有理（校長與代理校長係不同之職位，應分別
    選任及陳報，已如前述），退萬步言，縱認兩者得以混淆，
    然董事會並未依私校法第二十九條所定程序為解聘之決議，
    其解聘亦不合法而無效。
  (三)釐清代理校長之聘雇是否因而解除，董事會八十七年四月二
    十五日第二次臨時董事會議，已再就被上訴人代理校長之選
    聘為確認。被上訴人擔任代理校長之契約迄仍有效，上訴人
    主張被上訴人之代理校長職務業已解除，於法無據。
  (四)上訴人董事會代理董事長黃棍桐未對被上訴人聲請法院核發
    之支付命令為異議，乃執行董事會決議之合法正當行為，並
    非與被上訴人勾串：
    (1)董事會第十二屆第五次臨時會議，合法決議選聘被上訴人
      為代理校長，並於八十七年七月二十九日以第一五二號函
      陳報教育廳後，被上訴人於同月三十一日接掌校務，乃不
      爭之事實。
    (2)上訴人委任律師發函及公告撤銷被上訴人校長職務，代理
      校長亦一併撤銷，違法而無效，已如前述。
    (3)董事會不但於第十二屆第六次臨時會議，對被上訴人代理
      校長之薪資為決議，且於原董事長未遵董事會決議，未依
      法定程序經董事會決議，即擅自委任律師發函並於十一月
      二十三日公告撤銷被上訴人校長職務後，同年月二十七日
      召開之第七次臨時會議，對被上訴人代理校長之薪資為決
      議，並決議儘速補發。董事會不承認解聘之違法行為，認
      定代理校長之聘任契約有效存在，至為明確。
    (4)八十九年四月二十五日董事會第十二屆第二次臨時會議，
      再就被上訴人代理校長之聘任為確認，並再決議補發被上
      訴人代理校長之薪資，被上訴人據此一再向董事會請求給
      付而無效果，因而聲請法院核發支付命令。在董事會一再
      決議之情況下，代理董事長敢冒被追訴民、刑事責任之危
      險，對支付命令異議否？顯見代理董事長未為異議，乃執
      行董事會決議之合法正當行為。被上訴人於聲請法院核發
      支付命令前告知代理董事長，乃符常情之舉，絕非與代理
      董事長勾串。
  (六)按「確定之支付命令與確定判決有同一之效力，凡確定判決
    所能生之既判力及執行力，支付命令皆得有之，當事人不得
    就該法律關係更行起訴。而「確定判決所生之既判力，除當
    事人就確定終局判決經裁判之訴訟標的法律關係，不得更行
    起訴或為相反之主張外，法院亦不得為與確定判決意旨相反
    之裁判，否則將使同一紛爭再燃，即無以維持法之安定，及
    保障當事人權利、維護私法秩序，無法達成裁判之強制性、
    終局性解決糾紛之目的」（最高法院九十三年度台上字第一
    四三二號判例參照）。被上訴人以對上訴人有「代理校長薪
    資債權」，且經原審核發二四三九五、四四八四二兩號支付
    命令，並經原審九十年度執字第二一一０八號、鈞院九十三
    年度抗字第四二七號及最高法院九十四年度台抗字第二０六
    號裁定，確定「支付命令合法確定」。則支付命令所確定之
    訴訟標的法律關係─有代理校長薪資請求權，上訴人已不得
    更行起訴或為相反之主張，法院亦不得為與確定判決意旨相
    反之裁判。
  (七)上訴人以「侵權行為」（其後並追加「不當得利」）為本件
    請求之法律上依據，雖與確定之支付命令所確定之法律關係
    「代理校長薪資請求權」為不同之訴訟標的，而無一事不再
    理原則之適用，惟就兩造間確定有「代理校長薪資請求權存
    在」之事實，上訴人已不得再為相反之主張，法院亦不得為
    與系爭二確定支付命令意旨相反之裁判，否則即違反系爭二
    確定支付命令之既判力。因此，就「代理校長薪資請求權存
    在」之事實，上訴人除得對系爭二確定支付命令提起再審之
    訴以為救濟外，自不得再主張被上訴人取得該債權係「不法
    侵害」之侵權行為，或「無法律上原因而受利益」之不當得
    利，法院更不得於審理再審之訴外之其他訴訟，違反系爭二
    確定支付命令既判力之認定。是上訴人主張被上訴人取得系
    爭二支付命令係「侵權行為」，據系爭二確定支付命令聲請
    強制執行所得係「不當得利」，顯不適法。
三、證據：援用原審及本院前審所提證據。
丙、本院依職權調閱臺灣臺南地方法院九十二年度重訴字第一九
    七號原告臺南縣私立港明高級中學與被告黃棍桐間侵權行為
    損害賠償事件全卷一宗、臺灣臺南地方法院九十年度執字第
    二一一０八號債權人甲○○與債務人臺南縣私立港明高級中
    學間清償債務強制執行全卷三宗，並向教育部中部辦公室函
    查。
    理  由
一、上訴人於原審係本於侵權行為及不當得利之法律關係，請求
    法院應撤銷原審九十年度執字第二一一Ｏ號強制執行事件之
    程序，被上訴人應給付六百七十八萬九千七百七十四元及法
    定遲延利息，經最高法院發回本院更為審理時，上訴人追加
    請求命被上訴人應撤回九十年度執字第二一一Ｏ號之執行程
    序聲請，減縮請求被上訴人給付一百一十四萬八千六百零三
    元及利息，就其請求「被上訴人應撤回系爭執行程序之聲請
    」部分，核屬訴之追加，其主張係本於侵權行為之回復原狀
    請求權而為聲明，依民事訴訟法第二百五十五條第一項第二
    款規定，並無不合，就給付金額減少部分，則屬聲明之減縮
    ，亦屬於法有據，其追加、減縮，均應予准許。
二、上訴人主張：伊之董事會於八十七年四月間，曾決議選任被
    上訴人為校長，但因被上訴人不具備高級中學校長之資格，
    經教育廳否決其申報，伊乃於八十七年十一月間委請律師發
    函被上訴人告知撤銷聘任，並公告另行委派王春生代理校長
    在案，被上訴人亦於該月底離開學校，詎被上訴人竟與當時
    代理董事長之黃棍桐勾結，由被上訴人向原審法院以伊積欠
    其八十七年五月至八十九年五月共五百三十萬元，八十九年
    六月至八十九年九月共八十萬元之校長薪資為由，聲請原審
    法院發給八十九年度促字第二四三九五號、第四四八四二號
    支付命令，原審法院依聲請核發該支付命令後，依被上訴人
    之聲請，將支付命令送達於黃棍桐之住所而非學校，黃棍桐
    於收受該支付命令後，故意於法定期間不提出異議，致該支
    付命令因而確定，被上訴人即持該支付命令及確定證明，聲
    請原審法院以九十年度執字第二一一０八號強制執行程序，
    扣押伊在台南縣西港鄉農會之存款六百七十八萬九千七百七
    十四元，嗣後並就上開支付命令之債權之已到期利息部分，
    聲請原審法院執行，經該院以九十四年度執字第二九ＯＯ號
    受理，該院於九十四年十一月四日執行伊之存款，被上訴人
    獲償一百十四萬八千六百零三元，致其受有上開金錢損害，
    爰依侵權行為及不當得利之法律關係，求為判決命被上訴人
    撤回臺灣臺南地方法院九十年度執字第二一一Ｏ八號之強制
    執行事件之聲請，並聲請撤銷臺灣臺南地方法院之上開強制
    執行程序，及返還一百十四萬八千六百零三元及自九十四年
    十一月四日起至清償之日止，按年息百分之五計算利息等語
    。
三、被上訴人則以：伊經上訴人之董事會決議，受聘擔任校長，
    雖未經教育廳核准，然董事會同時亦決議如未經教育廳核准
    擔任校長，則以代理校長任用。上訴人於八十七年十一月二
    十三日之公告，僅係撤銷伊校長職務，並未撤銷代理校長職
    務且其撤銷不合法，又上訴人之董事會於同年十一月二十七
    日、八十九年二月二十六日，兩次決議確認聘伊擔任代理校
    長，並補發所欠薪資，代理董事長黃棍桐係依法執行董事會
    之決議，於收受上開支付命令後未提出異議，不生侵權行為
    之事，兩造間之僱傭契約依然存在，上訴人拒絕其到校執行
    職務致伊無法給付，伊仍得請求上訴人給付薪資，其向法院
    聲請核發支付命令，乃權利之正當行使，黃棍桐未對支付命
    令異議，乃執行董事會補發薪資之決議，並未與其同謀，支
    付命令既已確定，即與確定判決有同一效力，伊依該執行名
    義聲請執行，並無侵權行為或不當得利之情事等語，資為抗
    辯。
四、查兩造對於上訴人之董事會於八十七年四月間，決議聘任被
    上訴人擔任校長，並於同月二十七日發函通知被上訴人，表
    明自八十七年八月一日起正式任職，任期四年，如董事會之
    決議未經教育廳核准，則以代理校長任用，被上訴人即於八
    十七年四月三十日簽署就任同意書接受聘任，且自八十七年
    七月三十一日起到校執行職務，嗣因教育廳以被上訴人不符
    高級中學校長任用資格，未核准被上訴人擔任校長之申報，
    上訴人乃於同年十一月二十三日，分別以公告及律師函撤銷
    被上訴人職務，被上訴人並於十二月初離校，八十九年六月
    、十月間，被上訴人先後向原審法院聲請核發八十九年度促
    字第二四三九五號、第四四八四二號支付命令，命上訴人給
    付薪資，上訴人收受各該支付命令後，均未於法定期間內聲
    明異議而確定，被上訴人進而持該支付命令，聲請原審法院
    以九十年度執字第二一一０八號強制執行事件，扣押上訴人
    在臺南縣西港鄉農會之存款六百七十八萬九千七百七十四元
    ，嗣後又於九十四年間，就該確定支付命令內所表彰之利息
    債權已到期部分聲請原審法院執行，經該院以九十四年度執
    字第二九ＯＯ號受理，被上訴人於九十四年十一月四日獲償
    一百十四萬八千六百零三元之事實，互不爭執，且有上訴人
    提出之八十七年四月二十七日八七港中董會字第一四七號函
    、第十二屆第六次臨時會會議記錄、教育廳八十七年五月十
    九日八七教二字第○八八一六號函、上訴人董事會公告、林
    永發律師事務所八十七年十一月十九日函、臺灣臺南地方法
    院九十年度執字第二一一０八號、本院九十三年度抗字第四
    二七號民事裁定、最高法院九十四年度台抗字第二０六號民
    事裁定影本各一件為證（見原審補字卷第十二至十五頁；原
    審卷第二五、七三至七七頁；本院卷第八六至九三頁），復
    經原審法院依職權調閱該二支付命令事件案卷查核無訛，應
    堪信為真實。
五、茲上訴人主張，被上訴人明知其早已離校並未任職，無受領
    上開薪資之權利，竟與其代理董事長黃棍桐共謀，由被上訴
    人向原審聲請核發支付命令，黃棍桐則於收受支付命令後不
    提出異議，使被上訴人取得執行名義並據以執行，致其存款
    被查封且被收取一百一十四萬八千六百零三元，應成立侵權
    行為及不當得利，被上訴人應撤回上開強制執行之聲請，聲
    請執行法院撤銷強制執行之行為，並返還受領之上開款項等
    情，則為被上訴人所否認，並以前開情詞置辯，是本件應審
    究者，乃被上訴人之行為是否構成侵權行為？或不當得利？
六、經查：
  (一)不當得利部分：
    (1)按債權人本於確定判決對於債務人為強制執行而受金錢之
      支付者，該確定判決如未經其後之確定判決予以廢棄，縱
      令判決內容不當，在債務人對於原執行名義之確定判決提
      起再審之訴予以變更前，亦非無法律之原因而受利益，自
      無不當得利可言。最高法院著有六十九年度台上字第一一
      四二號判例可資參照。又依民事訴訟法第五百二十一條規
      定，債務人對於支付命令未於法定期間合法提出異議者，
      支付命令與確定判決有同一之效力。
    (2)查被上訴人係執原審法院核發之八十九年度促字第二四三
      九五號、第四四八四二號支付命令，資為聲請原審法院強
      制執行之名義，上訴人曾於該執行程序（九十年度執字第
      二一ＯＯ八號）進行中，主張該二件支付命令未合法送達
      並未確定為由，就執行程序依強制執行法第十二條第一項
      聲明異議，經原審執行法院調查後認定，該支付命令已合
      法送達，駁回其異議，上訴人不服提起抗告，亦經本院以
      九十三年度抗字第四二七號裁定駁回其抗告，上訴人仍不
      服本院裁定，提起再抗告，終經最高法院以九十四年度台
      抗字第二０六號裁定駁回其再抗告而告確定，有裁定影本
      三件附卷可按（見本院本審卷第八十六至九十三頁）。被
      上訴人既係持已確定之支付命令為執行名義據以聲請強制
      執行，則其受領上開款項，依上開說明，自非無法律上原
      因，茲上訴人既自承並未就該確定之支付命令聲請再審，
      獲有勝訴之確定裁定，已變更該支付命令，按諸前開說明
      ，其主張被上訴人受領上開執行案款為不當得利，請求被
      上訴人返還，自有未合。
    (3)又不當得利之法律效果，依民法第一百七十九條之規定，
      乃係返還其利益而已，本件上訴人依據不當得利之法律關
　　　係對被上訴人起訴請求，縱認其請求為有理由，亦僅得請
　　　求被上訴人返還得利而已，被上訴人單純聲請強制執行本
　　　身，並不生得利及應返還利益之問題，則上訴人請求被上
　　　訴人撤回對原審法院九十年度執字第二一ＯＯ八號強制執
　　　行事件之聲請，及命該執行法院撤銷執行程序，亦屬於法
　　　無據，是其此部分請求，亦非有理由。
  (二)侵權行為部分：
    (1)上訴人主張被上訴人成立侵權行為，無非係以被上訴人明
      知其未擔任校長到校任職，對其無薪資債權，竟與其代理
      董事長黃棍桐共謀，由被上訴人對其向原審聲請支付命令
      ，黃棍桐則於收受支付命令故意不提出異議，使被上訴人
      取得確定支付命令作為執行名義，並據以聲請執行云云，
      此為被上訴人所否認。按侵權行為之成立，依民法第一百
      八十四條之規定觀之，可分為三類型，即(甲)以故意或過失
      不法侵害他人之權利，(乙)故意以背於善良風俗之方法加損
      害於他人，(丙)違反保護他人之法律，致生損害於他人。
    (2)上訴人主張，被上訴人若欲對其主張薪資債權，理應提起
      訴訟，俾兩造得於程序上提出攻擊防禦方法，不應該利用
      支付命令程序，且與其代理董事長合謀，要求法院將支付
      命令送達於代理董事長，致其未能依法對支付命令提出異
      議云云，惟查：民事訴訟法既於第六編訂有督促程序，供
      欲主張權利者利用，則當事人於欲利用法院主張其權利時
      ，自有權選擇究竟依何方式遂行其權利，是即為學說上所
      謂程序主體權、程序選擇權之表現。茲上訴人選擇利用簡
      易略式程序之支付命令程序，尚不能謂係違反保護他人法
      律之問題，事甚明確。
    (3)又濫用訴訟制度是否構成侵權行為，雖最高法院八十四年
      度台上字第一九六號判決，曾就「上訴人明知自己未持有
      他人支票，利用督促程序不審查文件正本之機會，以支票
      影本聲請支付命令，並以該命令聲請強制執行」之案例（
      刊載：司法院公報第三十七卷第九期），認構成侵權行為
      ，上訴人亦持該判決要旨，資為其有利之法律上主張。惟
      查：上開最高法院之判決，係針對「上訴人明知未持有支
      票原本，竟利用法院於支付命令聲請程序不審查支票正本
      之機會，以支票影本混充而矇混取得之支付命令之」案例
      而為，其判決要旨之有效射程，自應受有相當限制。就此
      案例，學者認為上訴人係以詐欺手段取得執行名義，乃故
      意以違背善良風俗之方法加損害於他人，應成立侵權行為
      （王澤鑑，侵權行為第一冊第三四Ｏ頁），即學說上稱為
      詐騙判決之問題（參閱史尚寬，債法總論第一二二至一二
      三頁，陳榮宗，詐騙取得判決之效力與被害人之損害賠償
      ，民事訴訟法之研討，第十冊，第二一九頁以下）。是若
      欲將本案最高法院之案例適用於本件，即應審究有無詐騙
      取得判決（支付命令）之問題。即被上訴人之上開行為有
      無詐騙取得判決之施用詐術情事。又上訴人雖援引第一百
      八十四條第一項前段主張其權利，然法院適用法律須依職
      權為之，不受當事人主張見解之拘束，故本院仍就本件是
      否構成故意以背於善良風俗之方法加害於他人之第二種侵
      權行為類型討論之。
    (4)查：
      被上訴人抗辯，其於八十七年四月間收受上訴人董事會
        之聘書，委聘其擔任校長，若未奉核准則以代理校長任
        用，有上訴人董事會之聘函可按（見原審卷第二十五頁
        ），其於八月一日即到任，執行工作，其後因教育廳於
        同年五月十九日以其不符校長資格不予核准，董事會乃
        再於八十七年七月二十九日報教育廳於同年八月一日起
        以代理校長任用（見原審卷第七十二頁），其即以代理
        校長名義執行校務，但教育廳於八月十三日發函要求董
        事會補正董事會同意之其擔任代理校長之紀錄及選票得
        票統計表（見原審卷第一四八頁），因董事會分裂【一
        派於八十七年十月十九日、二十三日發律師函公告解除
        校長職務，（原審九十一年度補字第一號卷，第十三至
        十四頁），一派則於同年十一月九日、二十七日第六、
        七次臨時會議決議補發被上訴人自八十七年八月起之薪
        資，八十九年第二次臨時會亦再決議補發薪資，（見原
        審卷第七十三頁以下）】，致代理校長之補正程序遲未
        進行（上訴人主張教育廳退回代理校長之申報云云，未
        舉證證明，不能採信），其後因董事會內部爭執，於同
        年十二月初，其受董事長黃慶芳阻止其執行職務，並接
        受其他董事之勸告，為避免衝突，暫時不到校主持代理
        校長之事務一節，此為上訴人所不否認（見原審卷第二
        九Ｏ頁、第三Ｏ八頁），依上所述，上訴人之董事會曾
        合法選任其擔任校長，且同意若校長職務未能獲教育廳
        核可，則擔任代理校長，事甚明確（另參見原審檢察署
        九十年度偵字第一四九Ｏ六號、偵續一字第十號不起訴
        處分書第五頁之記載，見原審卷第二一六頁）。
      上訴人雖主張，其已於八十七年十月十九日、二十三日
        發函並公告解除被上訴人之校長職務，其撤銷聘任之理
        由，則為民法第八十八條意思表示有錯誤（律師函說明
        二，同上補字卷，第十五頁），查民法第八十八條第一
        項，固允許表意人以意思表示有錯誤而撤銷，而當事人
        之資格，若交易上認為重要者，其錯誤視為意思表示有
        錯誤，但依第一項但書之規定，表意人須就其錯誤或不
        知無過失者為限，始得撤銷。查被上訴人係法學碩士為
        執業律師，並未修習教育學分，本不具高中校長資格，
        此為上訴人之董事會所明知，否則其豈有於聘書中明白
        表示若未奉核准，則以代理校長任用？又其於向教育廳
        報請核備時，亦檢附被上訴人之履歷表、學、經歷，於
        陳報代理校長時，亦再次檢送上開資料（見原審卷第一
        三三頁、第一四三頁至一四五頁），是其早已知悉被上
        訴人之資格身分，以上訴人係學校之董事會，熟悉教育
        法規，豈有不知校長之任用資格之理，其既明知或可得
        而知被上訴人不具校長任用資格，仍予聘用，於派任校
        長被教育廳駁回，仍再報請擔任代理校長，是其就被上
        訴人之身分早已知悉，其聘請被上訴人擔任校長或代理
        校長，難認有意思表示錯誤之情事，縱退言之，認有錯
        誤，其亦有重大過失，自不能援引本條主張撤銷意思表
        示，上訴人主張被上訴人之聘任校長（包括代理校長）
        契約已因撤銷而不存在云云，即非可採。
      被上訴人又主張，其於八十七年十二月初，因董事長黃
        慶芳公開在學校阻撓其執行職務，接受部分董事之建議
        ，暫時不到校執行業務，上訴人對此亦不爭執，參諸被
        上訴人原係擔任律師，因受聘擔任代理校長，乃停止執
        行律師業務，若非有受巨大阻撓之不得已情事，豈有不
        願擔任校長之理，再參諸董事會有七位董事，於八十七
        年十一月間曾二次開會，於八十九年二月間第三次開會
        表示，繼續聘請被上訴人擔任代理校長，補發過去薪資
        ，可見該董事會中之多數董事，亦確認被上訴人未能執
        行代理校長職務，係因部分董事之阻撓所致，則被上訴
        人主張，依民法第四百八十七條規定「僱用人受領勞務
        遲延者，受僱人無補服勞務之義務，仍得請求報酬。」
        ，其於八十七年十二月以後未至學校任職，對上訴人仍
        有報酬請求權，尚屬可信。
      綜上所述，被上訴人主張其係以代理校長到校任職，上
        訴人未依教育廳之要求，補正其代理校長之任用程序，
        上訴人以律師函公告解除其校長職務，於法不合，事後
        又阻撓其執行職務，乃受領遲延，其對上訴人有薪資請
        求權一節，尚非全無可採。
    (5)被上訴人就其薪資請求權之行使有無故意違背善良風俗之
      方法（有無詐騙取得支付命令之情事）？
      如上所述，被上訴人基於其程序主體之地位，有選擇以
        「督促程序」或以「一般訴訟」程序主張其權利，非身
        為被告之上訴人所得置喙，是上訴人主張，被上訴人不
        應利用支付命令程序主張權利云云，自無可採。
      上訴人主張被上訴人不當取得支付命令，主要係因該支
        付命令之送達程序有不當為由，即利用代理董事長黃棍
        桐支持其擔任代理校長，不會對支付命令提出異議，致
        其失去異議權為其論據。惟查：本件被上訴人對上訴人
        取得之支付命令共二件，其中第八十九年度促字第二四
        三九五號，送達時間係在八十九年七月三日、十五日間
        ，有本院九十三年度抗字第四二七號裁定之記載可按（
        見本審卷第八十九頁），當時黃棍桐係合法之代理董事
        長，此為上訴人所不爭（其任期自八十九年二月十四日
        至十一月三日，見原審卷第三Ｏ九頁），被上訴人聲請
        對其住所送達，依民事訴訟法第一百二十七條第一項、
        第一百三十六條之規定，於法並無不合。而八十九年度
        促字第四四八四二號支付命令，送達時間為同年十一月
        十日，上訴人主張，當時原任董事長黃慶芳已依法復職
        ，該支付命令送達未對合法董事長送達不生效力云云，
        此項抗辯，已經其於前開強制執行程序聲明異議時提出
        主張，但此為最高法院所不採，經該院向主管機關查明
        ，上訴人之捐助章程及董事會組織章程，未就董事代表
        權為特別之規定，則黃棍桐於收受第二件支付命令之送
        達時，依民法第二十七條第二項之規定，仍屬有代表上
        訴人收受之權，不因教育部解除黃棍桐代理董事長職務
        而生影響，有最高法院九十四年度台抗字第二０六號民
        事裁定可按（見本院卷第九二至九三頁），是被上訴人
        於支付命令聲請狀記載債務人之送達處所為黃棍桐之處
        所，難認有何詐欺情事，其行使權利自無違背善良風俗
        之方法可言。
      再者，上訴人董事會於八十七年十一月九日、十一月二
        十七日，召集之第十二屆第六次、第七次臨時會議，決
        議「以每月二十萬元核發被上訴人薪資，在此之前減半
        發給」，且依董事蔡丁貴之發言：「第五次會議選聘陳
        代校長時，已通過月薪為二十萬元（單一薪俸）」，而
        第五次會議，係由十三名董事出席通過，上訴人固主張
        該二次臨時會議，已據教育廳認定未依私立學校法之規
        定辦理，所召集之會議無效（見原審卷第一００頁），
        惟查，上訴人董事會嗣後於八十九年二月二十六日召集
        之八十九年度第二次臨時會議，再次決議：「確認本會
        第十二屆第五次臨時會，已選任甲○○擔任本校代理校
        長，陳代校長並已於八十七年七月三十一日到職，其後
        雖因本會停職董事長違背本會決議擅予停職，惟其未到
        校執行職務，係可歸責於本會之事由‧‧‧並即補發迄
        今之薪俸」（見原審卷第八十四頁），查上開三次董事
        會臨時會議，雖因法定出度人數不足（第六、七次共十
        名出席，但中途有離席，董事會共十五名董事，見原審
        卷第三Ｏ八頁，及九十二年度重訴字第一九七號卷第三
        十四頁所附法人登記證書，又上訴人之董事會因兩派意
        見不一，董事會對立，未能合法召集會議，終至八十九
        年十二月間被教育部接管，見同卷第二二三頁），未能
        正式成立，但共有七人同意，而八十九年之第二次臨時
        會議召開時，原董事長黃慶芳已因案停職，則合法董事
        為十四名，則七人以上仍屬半數同意，且各該次決議，
        仍係依第十二屆第五次臨時會十三人出席之多數決議辦
        理，可見被上訴人抗辯，黃棍桐就上開支付命令未提出
        異議，乃係執行當時董事會之多數董事之意思，並未違
        背董事會之整體意思一節，應屬事實。即黃棍桐於另案
        上訴人對其提起之損害賠償訴訟時（見原審九十二年度
        重訴字第一九七號），亦為如此抗辯（見同上卷第四十
        一頁），是被上訴人依法以支付命令方式行使權利之行
        為，難認有何違反善良風俗之情事，亦無與黃棍桐共同
        謀議私相受授之事。上訴人就被上訴人與訴外人黃棍桐
        間有何不法勾結等情事，既未能提出其他積極事證為證
        明，其主張被上訴人與黃棍桐間有共同侵權行為云云，
        尚非可採。
      綜上所述，上訴人主張，被上訴人取得系爭確定支付命
        令乃詐欺取得一節，為不可採。本件事例與最高法院八
        十四年度台上字第一九六號判決之案例事實有相當之不
        同，非該判決效力之射程範圍內，無從援引適用。
    (6)末按「確定之支付命令與確定判決有同一之效力，凡確定
      判決所能生之既判力及執行力，支付命令皆得有之，當事
      人不得就該法律關係更行起訴。而確定判決所生之既判力
      ，除當事人就確定終局判決經裁判之訴訟標的法律關係，
      不得更行起訴或為相反之主張外，法院亦不得為與確定判
      決意旨相反之裁判，否則將使同一紛爭再燃，即無以維持
      法之安定，及保障當事人權利、維護私法秩序，無法達成
      裁判之強制性、終局性解決糾紛之目的」（最高法院九十
      三年度台上字第一四三二號判決參照）。查本件被上訴人
      以對上訴人有「代理校長薪資債權」為由，對上訴人聲請
      核發支付命令，並已確定，則就該支付命令聲請狀所主張
      之薪資債權即有既判力，依上說明，上訴人即不得再為相
      反之主張，法院亦不得為相反之認定，此即為學說上所謂
      失權效或遮斷效，本件上訴人既未依法對該支付命令聲請
      再審，自不得再反於該命令而為相反之主張，其主張被上
      訴人對伊無薪資債權云云，自無可採。
七、綜上所述，上訴人主張，被上訴人與黃棍桐共同不法以聲請
    支付命令方式，取得支付命令，繼而聲請強制執行，收取其
    款項一百一十四萬八千六百零三元，成立不當得利或侵權行
    為一節，為不可採。從而，上訴人基於侵權行為、不當得利
    之法律關係，請求被上訴人給付上訴人一百一十四萬八千六
    百零三元及自九十四年十一月四日起至清償之日止，按年利
    率百分之五計算利息，為無理由，不應准許。原審就此部分
    駁回其請求及假執行之聲請，並無不合。上訴意旨執陳詞指
    摘原判決此部分不當，求予廢棄改判，為無理由，應駁回其
    上訴。又上訴人於本院追加請求，命被上訴人應撤回系爭執
    行程序之聲請及撤銷系爭執行程序部分，亦屬於法無據，其
    追加不應准許，應予駁回。
八、又本件事證已臻明確，兩造其餘主張陳述及攻擊防禦方法，
    核均與判決之結果不生影響，爰不逐一論述，附此敘明。
九、據上論結，本件上訴人上訴及追加之訴均無理由，應依民事
    訴訟法第四百四十九條第一項、第七十八條，判決如主文。
中　　華　　民　　國　　96　　年　　10　　月　　2 　　日
                  民事第二庭    審判長法　官　丁振昌
                                      法　官　李素靖
                                      法　官　吳上康
上為正本係照原本作成。
如對本判決上訴，須於判決送達後20日內向本院提出上訴狀，未
表明上訴理由者，應於上訴後20日內，向本院提出理由書（須附
繕本）。依法須繳納裁判費並應委任律師為訴訟代理人，始得上
訴。
中　　華　　民　　國　　96　　年　　10　　月　　8 　　日
                                      書記官  易慧玲
【附記】
民事訴訟法第466條之1：
(1)對於第二審判決上訴，上訴人應委任律師為訴訟代理人。但上
  訴人或其法定代理人具有律師資格者，不在此限。
(2)上訴人之配偶、三親等內之血親、二親等內之姻親，或上訴人
  為法人、中央或地方機關時，其所屬專任人員具有律師資格並
  經法院認為適當者，亦得為第三審訴訟代理人。
民事訴訟法第466條之2：
　上訴人無資力委任訴訟代理人者，得依訴訟救助之規定，聲請
  第三審法院為之選任律師為其訴訟代理人。
